【裁判字號】    89,訴,2032
【裁判日期】    901025
【裁判案由】    大陸人民條例等
【裁判全文】
臺灣板橋地方法院刑事判決                       八十九年度訴字第二０三二號
    公訴人  臺灣板橋地方法院檢察署檢察官
    被  告  甲○○
右列被告因偽造文書等案件，經檢察官提起公訴（八十九年度偵字第一七四一八號）
，本院判決如左：
    主  文
甲○○共同違反不得使大陸地區人民非法進入臺灣地區之規定，處有期徒刑參月，如
易科罰金，以參佰元折算壹日。
    事  實
一、甲○○前於民國八十一年十一月二十三日因違反麻醉藥品管理條例案件，經本院
    判處有期徒刑六月，於八十二年一月四日確定，嗣於八十二年二月十八日易科罰
    金執行完畢。竟仍不知警惕，其於八十九年二月初某日在臺北市○○○路朝代酒
    店結識乙○○（通緝中另行審結）後，經乙○○之慫恿，明知大陸地區人民非經
    主管機關之許可，不得進入臺灣地區，但為貪圖利益，乃與乙○○共同基於犯意
    之聯絡，以介紹大陸地區女子與甲○○辦理假結婚之方式，再用配偶探親名義申
    請大陸女子進入臺灣地區，乙○○並應允甲○○每月可從該大陸女子身上獲取新
    臺幣（下同）三萬元之利益。乙○○與甲○○遂於八十九年二月二十四日搭機同
    赴大陸福建省寧德縣，於同年三月初由乙○○介紹大陸地區女子謝翠鶯（西元一
    九七八年十月十九日生，入出境證件號碼八九入出字第三三０五二一八六號）與
    甲○○認識，繼於同年三月二十四日至福建省寧德地區民政局辦理公證結婚，取
    得該地區民政局核發之閩寧署民婚字第W0000000號結婚證書、及該地區公證處所
    發之 (2000)寧地證字第二八０號結婚公證書後，甲○○旋於同年月二十五日返
    回臺灣。嗣甲○○於同年四月十一日持上開結婚公證書至財團法人海峽交流基金
    會認證，取得該基金會核發之（八九）核字第一一０八九號證明書，繼於同年四
    月二十四日持上開結婚公證書、證明書等資料，至臺北縣土城市戶政事務所填具
    結婚登記申請書辦理與謝翠鶯之結婚登記，使該戶政事務所承辦公務人員將彼等
    假結婚之不實事項登載於職務上掌管之戶籍登記簿冊之公文書上，並據以核發戶
    籍謄本，足生損害於戶政機關對於婚姻戶籍登記管理之正確性。甲○○並於同日
    （四月二十四日）填寫大陸地區人民進入臺灣地區保證書，持至臺北縣警察局土
    城分局土城派出所經員警在保證書之對保或證明機關（構）簽註意見欄加蓋派出
    所圓戳及警員職章。又於同年五月三日至內政部警政署入出境管理局，以配偶身
    分代謝翠鶯填寫大陸地區人民進入臺灣地區旅行證申請書，連同前開證明文件持
    向入出境管理局申請核發謝翠鶯旅行證一枚，使謝翠鶯於同年六月十九日進入臺
    灣地區，並與甲○○至臺北縣警察局土城分局土城派出所填寫入境人口申報流動
    人口登記聯單（一式四聯）後，謝翠鶯即被姓名年籍不詳男子帶往桃園地區尋找
    工作機會。嗣於八十九年七月五日經土城分局勤區員警李瑞賢按址實施流動人口
    複查時發現有異，通知甲○○、謝翠鶯到案說明而查悉上情。
二、案經臺北縣警察局土城分局移送臺灣板橋地方法院檢察署檢察官偵查起訴。
    理  由
壹、有罪部分：
一、前揭事實，業據被告甲○○於警訊時及偵審中坦承不諱，核與大陸地區女子謝翠
    鶯於警訊時供述情節相符（見偵查卷第十五頁至第十八頁、第四十三頁、第五十
    三頁背面），並經證人即管區員警林耀宗於本院調查時證述明確（見本院九十年
    七月十二日訊問筆錄），此外復有大陸福建省寧德地區民政局核發之閩寧署民婚
    字第W0000000號結婚證書、該地區公證處所發之 (2000)寧地證字第二八０號結
    婚公證書、財團法人海峽交流基金會證明書、大陸地區人民進入臺灣地區保證書
    、大陸地區人民進入臺灣地區旅行證申請書、入境人口申報流動人口登記聯單、
    甲○○戶口名簿、戶籍謄本等各一件在卷足憑。本件事證明確，被告甲○○之犯
    行洵堪認定。
二、查被告甲○○以在大陸地區辦理假結婚方式，使大陸地區女子謝翠鶯非法進入臺
    灣地區，核其所為係違反臺灣地區與大陸地區人民關係條例第十五條第一款之規
    定，應依同條例第七十九條第一項規定論罪科刑。又其持不實之結婚證明文件向
    戶政機關辦理結婚登記，使該管戶政機關公務員登載於職務上所掌管之戶籍登記
    公文書上，並發給戶籍謄本，足生損害於戶政機關對於婚姻戶籍登記管理之正確
    性，其再持戶籍證明文件向入出境管理局申辦謝翠鶯之來臺旅行證，核其所為係
    犯刑法第二百十六條、第二百十四條之行使使公務員登載不實文書罪。其先前之
    使公務員登載不實文書部分，應為其後之行使行為吸收，論以行使使公務員登載
    不實文書罪。其與同案被告乙○○間就上開二罪間，有犯意之聯絡與行為之分擔
    ，為共同正犯。而大陸地區女子謝翠鶯就行使使公務員登載不實文書部分，與被
    告甲○○、乙○○間亦有犯意之聯絡與行為之分擔，為共同正犯。再被告甲○○
    所犯上開二罪間，有方法結果之牽連犯關係，應從較重之臺灣地區與大陸地區人
    民關係條例第七十九條第一項規定論處。爰審酌被告甲○○犯罪之動機、目的、
    手段、智識程度、及犯罪後坦承犯行等一切情狀，量處如主文所示之刑，並諭知
    易科罰金之折算標準，以示懲儆。末查被告甲○○行為後刑法第四十一條業於九
    十年一月四日經立法院修正通過，於同年一月十日經總統公布，同年一月十二日
    生效施行，其修正條文為：「犯最重本刑為五年以下有期徒刑以下之刑之罪，而
    受六個月以下有期徒刑或拘役之宣告，因身體、教育、職業、家庭之關係或其他
    正當事由，執行顯有困難者，得以一元以上三元以下折算一日，易科罰金。但確
    因不執行所宣告之刑，難收矯正之效，或難以維持法秩序者，不在此限。」「併
    合處罰之數罪，均有前項情形，其應執行之刑逾六月者，亦同」，依刑法第二條
    第一項規定比較新舊法律，適用新法對被告較為有利，自應依修正後刑法第四十
    一條第一項規定諭知易科罰金之折算標準，附此說明。
貳、不另為無罪諭知部分：
一、公訴意旨另以：被告甲○○另於八十九年四月二十四日填寫大陸地區人民進入臺
    灣地區保證書，持至臺北縣警察局土城分局土城派出所經員警在保證書之對保或
    證明機關（構）簽註意見欄加蓋派出所圓戳及警員職章，又於同年五月三日至內
    政部警政署入出境管理局，以配偶身分代謝翠鶯填寫大陸地區人民進入臺灣地區
    旅行證申請書，持向入出境管理局申請核發謝翠鶯旅行證一枚，使謝翠鶯進入臺
    灣地區，其此部分所為亦涉犯刑法第二百十六條、第二百十四條之行使使公務員
    登載不實文書罪嫌云云。
二、惟按刑法第二百十四條所謂公務員登載不實事項於公文書罪，須一經他人之聲明
    或申報，公務員即有登載之義務，並依其所為之聲明或申報予以登載，而屬不實
    之事項者，始足構成，若其所為聲明或申報，公務員尚須為實質之審查，以判斷
    其真實與否，始得為一定之記載者，即非本罪之使公務員登載不實，最高法院著
    有七十三年度台上字第一七一０號判例可資參照。又大陸地區人民申請進入台灣
    地區時，須檢具有關文件委託其在臺親屬，向主管機關入出境管理局申請許可，
    境管局對於上開申請為許可與否之決定，應本其職權而為實質及形式之審查。是
    以申請人縱以不實之證明文件提出境管局，不過是以此提供，俾使有關主管機關
    據此而作成許可進入台灣地區之決定，至其是否採信，尚有待境管機關審查後作
    成許可與否之行政處分。足見申請人縱有虛偽不實之事項，揆諸前揭最高法院判
    例意旨，尚難遽以刑法第二百十四條之使公務員登載不實罪相繩，自亦無同法第
    二百十六條行使使公務員登載不實罪之問題。惟公訴意旨認此部分與被告前開有
    罪部分有牽連犯之裁判上一罪關係，爰不另為無罪之諭知。
據上論斷，應依刑事訴訟法第二百九十九條第一項前段，臺灣地區與大陸地區人民關
係條例第十五條第一款、第七十九條第一項，刑法第二十八條、第二百十六條、第二
百十四條、第五十五條、第二條第一項前段、第四十一條第一項、，罰金罰鍰提高標
準條例第一條前段、第二條判決如主文。
本案經檢察官張慶林到庭執行職務。
中      華      民      國      九  十    年    十    月    二  十  五  日
                                          臺灣板橋地方法院刑事第四庭
                                              法    官    談      虎
右正本證明與原本無異。
如不服本判決，應於判決送達後十日內，向本院提出上訴狀。
                                              書 記 官    陳  君  偉
中      華      民      國      九  十    年    十    月    二  十  五  日
附錄本案論罪科刑法條
刑法第二百十四條
  明知為不實之事項，而使公務員登載於職務上所掌之公文書，足以生損害於公眾或
  他人者，處三年以下有期徒刑、拘役或五百元以下罰金。
刑法第二百十六條
  行使第二百十條至第二百十五條之文書者，依偽造、變造文書或登載不實事項或使
  登載不實事項之規定處斷。
臺灣地區與大陸地區人民關係條例第十五條第一款左列行為不得為之：
  一  使大陸地區人民非法進入臺灣地區。
臺灣地區與大陸地區人民關係條例第七十九條第一項
  違反第第十五條第一款規定者，處五年以下有期徒刑、拘役或科或併科新臺幣五十
  萬元以下罰金。


司法院資訊處製作；財團法人民間司法改革基金會備份。
